【裁判字號】    96,保險,150
【裁判日期】    971226
【裁判案由】    給付保險金
【裁判全文】
臺灣臺北地方法院民事判決             96年度保險字第150號
原      告  甲○○原名：丘芳.
被      告  宏泰人壽保險股份有限公司
法定代理人  丙○○
訴訟代理人  乙○○
上列當事人間請求給付保險金事件，本院於民國97年12月8日言
詞辯論終結，判決如下：
    主      文
原告之訴及假執行之聲請均駁回。
訴訟費用由原告負擔。
    事實及理由
一、原告原一部請求被告給付保險金新臺幣（下同）100萬元，
    及自起訴狀繕本送達翌日起至清償日止，按年息5%計算之利
    息，嗣訴訟進行中改為如聲明所示之請求（見本院卷84頁）
    ，經查其係擴張應受判決事項之聲明，核與民事訴訟法第25
    5條第1項但書第3款之規定相符，自應予准許。
二、原告主張：陳永順為伊之配偶，於民國84年12月21日以自己
    為要保人及被保險人，指定伊為受益人，向被告投保保險金
    額20 0萬元終身壽險並附加300萬元之意外傷害險（下分稱
    系爭壽險及系爭意外傷害保險）。迨94年9月19日，陳永順
    在屏東縣新埤鄉餉潭警察分所轄內甘蔗園內意外身亡，伊乃
    於94年11月15日申請理賠，惟被告僅核付壽險身故保險金。
    嗣95年4月28日，臺灣屏東地方法院檢察署（下稱屏東地檢
    署）檢察官出具相驗屍體證明書，伊再於95年6月9日申請理
    賠意外傷害保險金，詎遭被告拒絕。然系爭意外傷害保險之
    保險事故已經發生，被告應如數理賠。為此依系爭意外傷害
    保險契約起訴，先一部請求100萬元，嗣再為其餘200萬元之
    請求等語，並聲明（見本院卷84頁）：被告應給付300萬元
    ，及自97年7月24日聲請訂正訴之聲明狀繕本送達被告翌日
    即97年8月26日起至清償日止，按年息5%計算之利息；願供
    擔保，請准宣告假執行。
三、被告則以：屏東地檢署檢察官於94年10月11日即提示相驗屍
    體證明書，自斯時起，原告即得行使系爭意外傷害保險之請
    求權，惟原告於96年11月9日始提起本件訴訟，顯罹於時效
    ，伊得拒絕理賠。又縱認原告得以請求，然陳永順之死亡原
    因與方式不明，自未合於系爭保險契約第2條第4項、第3條
    及第7條約定，伊亦得拒絕理賠等語，資為抗辯。並聲明：
    原告之訴駁回；如受不利判決，願供現金或政府公債為擔保
    ，請准宣告免為假執行。
四、本件不爭執之事實（見本院卷216頁反面、217頁正面）：
  (一)陳永順於84年12月21日以自己為被保險人，向被告投保200
    萬元終身壽險並附加300萬元之意外傷害險，並指定原告為
    第一順位受益人（見本院卷6頁、21頁正反面）。本件意外
    傷害險之條款以被告提出之條款為準（見本院卷36至38頁）
    。
  (二)陳永順於94年9月19日上午9時30分許，經人發現屏東新埤鄉
    ○○段32號台糖產業道路上，位於新埤鄉往來義鄉丹林方向
    之堤防旁500公尺處，有DO-6102號自用小客車遭焚燬，陳永
    順仰躺於車內駕駛座內已死亡（見本院卷9頁）。屏東地檢
    署檢察官於94年10月11日開立死亡原因：「解剖鑑定中」之
    相驗屍體證明書（見本院卷110頁）。
  (三)陳永順死亡原因，經法務部法醫研究所鑑定結果：「遺體經
    解剖發現呈重度燒焦，除了燒灼炭化外，並未發現其他可疑
    創傷，殘留尿液送檢亦未檢出致死藥物。由於遺骸毀損嚴重
    ，無法確認是生前燒或死亡後焚，亦無證據確認其死亡原因
    ；所以死者死亡之原因不明；死亡方式未確認。」。
  (四)屏東縣消防局就車號DO-6102號自用小客車火災之調查：起
    火處為車內前乘客座靠近駕駛座附近處，起火原因以人為明
    火引起燃燒造成火災，排除因光源折射蓄積熱引燃，因電線
    短路熔痕或機械運轉過熱造成火災，微火源（煙蒂）及飛火
    蓄積引燃火警等可能性。
  (五)屏東地檢署檢察官於95年6月24日之相驗報告書中說明：「
    經屏東縣警察局鑑識課勘查焚燒狀況後，僅足以認定起火點
    在副駕駛座，就導致該處起火之確切因素，則因燃燒嚴重，
    致無法進一步確認是否有促燃劑存在」（見本院卷101頁）
  (六)屏東縣警察局員警於94年9月22日對該車輛勘驗之狀況，發
    現：「(1)因四片車窗轉軸均在車門下方，不會因火燒而改變
    位置，故可確定起火時車窗均是搖下開啟狀態；(2)該車輛上
    並未發現電門，惟因該電門組並非鐵及鋁材質，亦無法判定
    是否已燒毀，前車門之二個門鎖因已燒燬，故無法判定有無
    遭破壞之情形，另後車門二個車門門板，並未發現有遭破壞
    之情形」（見本院卷100頁反面）。
  (七)陳永順死亡時間在系爭傷害保險附約之保險期間內，原告於
    94年11月15日向被告請求理賠，被告於94年11月21日核付壽
    險身故保險金186萬1594元（見本院卷231、23、24頁）；原
    告於95年6月9日再向被告請求給付意外傷害險保險金300萬
    元（見本院卷9頁反面），被告於95年7月25日函復拒絕理賠
    （見本院卷8頁反面），原告嗣於96年11月9日提起本件訴訟
    （先請求被告給付100萬元及其利息），97年7月24日擴張至
    300萬元及其利息（見本院卷80頁）。
五、本件爭執事項（見本院卷96頁反面、97頁正面）：
  (一)原告就系爭意外傷害保險金之請求權是否罹於時效？
  (二)如原告之請求權未罹於時效而消滅，陳永順之死亡是否符合
    系爭傷害保險附約第6條約定之意外傷害事故，致其身體蒙
    受傷害而死亡？
六、本院之判斷：
  (一)按由保險契約所生之權利，自得為請求之日起，經過二年不
    行使而消滅，保險法第65條第1項前段及系爭意外傷害保險
    條款第26條約定甚明（見本院卷38頁反面）。而所謂「得為
    請求」，乃指權利人得行使請求權之狀態而言，至於義務人
    實際上能否為給付，則非所問（最高法院63年台上字第1885
    號判例意旨參照）。況消滅時效之規定，屬強制規定，不得
    因當事人合意伸長或縮短之，不因請求權人對此權利之存在
    主觀上知悉與否而有影響（最高法院75年度台上字第2028號
    判決意旨參照）。
  (二)原告主張屏東地檢署檢察官於95年7月5日函復未能確認陳永
    順死亡原因，系爭意外傷害保險之身故保險事故發生，請求
    被告理賠，被告則辯以陳永順於94年9月19日即死亡，系爭
    意外傷害保險事故發生，自斯時起即得行使系爭傷害保險事
    故請求權，原告逾2年後始起訴，其請求權已罹於時效而消
    滅等語。經查：
  1.屏東地檢署檢察官於法醫解剖鑑定後，於95年4月28日開立
    死亡原因不明之相驗屍體證明書，95年7月5日函復未能確認
    陳永順死亡原因，並稱如對保險理賠有所爭議，請另循民事
    救濟途徑處理等語，固據原告提出相驗屍體證明書及屏東地
    檢署函文為證（見本院卷9、10頁）。但對照94年10月11日
    及95年4月28日開立之相驗屍體證明書，關於陳永順死亡之
    原因，並無歧異，經解剖鑑定後，又無法確定究係自殺或他
    殺，系爭意外傷害保險金請求權之行使顯然不受屏東地檢署
    偵查結果之影響。是以，不得以屏東地檢署就陳永順死亡原
    因進行偵查，即謂系爭意外保險金請求權處於中止狀態。原
    告主張系爭意外保險金請求權應自屏東地檢署於95年7月5日
    發函時起算云云，於法尚有不合，殊非可取。
  2.觀諸前開相驗屍體證明書（見本院卷110頁），雖可明原告
    未能於94年10月11日知悉陳永順死亡原因，但法務部法醫研
    究所（下稱法醫研究所）業採集原告長女陳怡均檢體進行鑑
    定，已研判死者極可能為陳永順，屏東地檢署檢察官嗣指示
    書記官於94年10月7日以電話通知原告上情，既有法醫研究
    所函及屏東地檢署辦案公務電話紀錄表可稽（見本院卷137
    頁、141頁反面），且為原告所不爭執（見本院卷141頁反面
    ），自足認原告於94年10月7日即確知陳永順於94年9月19日
    死亡，系爭壽險及意外傷害保險事故應已發生，依首揭說明
    ，應認自94年10月7日起，系爭壽險及意外傷害保險金請求
    權即處於得行使之狀態。被告抗辯原告自94年10月11日起即
    得行使系爭意外傷害保險金請求權，於法並無不合，應認可
    取。
  3.原告於94年11月15日及95年6月9日為理賠之申請，雖為兩造
    所不爭執（見本院卷231、9頁反面），原告就系爭意外傷害
    保險金請求權之時效因此中斷，雖無疑義，但其於96年11月
    9日始提起本件訴訟，並未於請求後6個月內起訴，依民法第
    130條規定，仍無由保持中斷之效力，自原告94年10月7日知
    悉陳永順死亡時起，迄96年11月9日起訴時為止，業逾2年，
    依保險法第65條第1項前段及系爭意外傷害保險條款第26條
    約定，請求權已因時效完成而消滅。被告為時效抗辯，並拒
    絕理賠，於法自屬有據，應予採取。
  (三)原告雖主張陳永順非因內在原因致死，被告應給付系爭意外
    保險金300萬元，然被告已為請求權罹於時效之抗辯，且拒
    絕理賠，關於陳永順之死亡是否符合系爭傷害保險附約第6
    條約定之意外傷害事故，致其身體蒙受傷害而死亡之爭執事
    項，即毋庸審究。
七、從而，原告依系爭意外保險契約起訴，請求被告給付300萬
    元，及自97年7月24日聲請訂正訴之聲明狀繕本送達被告翌
    日即97年8月26日起至清償日止，按年息5%計算之利息，為
    無理由，不應准許。原告雖又聲明願供擔保，請准宣告假執
    行，然本件起訴已經駁回，其假執行之聲請即失附麗，併駁
    回之。
八、本件事證已臻明確，兩造其餘攻擊與防禦方法均與判決結果
    不生影響，不再一一論述，附此敘明。
九、訴訟費用負擔之依據：民事訴訟法第78條。
中    華    民    國    97    年    12    月    26    日
                  民事第五庭    法  官  許純芳
以上正本係照原本作成
如對本判決上訴，須於判決送達後20日內向本院提出上訴狀
中    華    民    國    97    年    12    月    26    日
                                書記官  詹雪娥


司法院資訊處製作；財團法人民間司法改革基金會備份。
